【裁判字號】    88,訴,2334
【裁判日期】    890411
【裁判案由】    給付報酬金
【裁判全文】
臺灣高雄地方法院民事判決  八十八年度訴字第二三三四號
    原      告  堯偉企業有限公司
    法定代理人  丙○○
    訴訟代理人  甲○○
                陳宏義律師
    右一    人
    複  代理人  許紅道律師
    被      告  金氏科訊股份有限公司  設高雄市○○區○○街二號一樓
    法定代理人  乙○○        .
    訴訟代理人  何曜男律師
    複  代理人  朱育男律師
右當事人間請求給付工程款事件，本院判決如左：
    主    文
被告應給付原告新台幣參佰柒拾捌萬參仟元及自民國八十八年九月二十三日起至清償
日止，按年息百分之五計算之利息。
訴訟費用由被告負擔。
本判決於原告以新台幣壹佰貳拾陸萬元供擔保後，得假執行；但被告如於假執行程序
實施前以新台幣參佰柒拾捌萬參仟元為原告預供擔保後，得免為假執行。
    事    實
甲、原告方面：
一、聲明：求為判決除假執行擔保金額外，如主文所示。
二、陳述：
（一）被告於民國八十六年九月一日委託原告承作「行動電話郊外型基地台鐵塔安裝
      工程」，此有工程合約影本乙份可稽，雙方約定每座鐵塔之價格為新台幣（以
      下同）六十五萬元，契約第五條約定付款方式為：每站完工後給付價款百分之
      七十五，經甲方及業主驗收合格後付款百分之二十五。按本件工程之範圍，依
      兩造所簽訂之上開工程合約第四條之工程範圍一附件三為１領料２預埋基礎螺
      栓３安裝鐵塔三項工程，且各項工程之詳細說明亦規範於合約內，原告公司復
      以該項工程之詢價單向被告報價達成合約所訂之每站六十五萬元之工程價款，
      依詢價單內工作項目觀之，全係合約工程範圍內所定之工程。因此由合約及詢
      價單觀之，顯見原告施作完工之基地台鐵塔安裝工程並未包括天線固定架、微
      波系統及菱形擴張網三部分之追加工程。
（二）原告至八十七年四月份，已完成十八站基地台鐵塔，此有統一發票影本十三份
      可稽，並順利請領得百分之七十五款項。嗣原告會同被告公司及業主遠傳電訊
      公司完成全部之驗收手續，向被告欲請領剩餘百分之二十五款項，卻遭被告多
      次拒付。就基地台款項被告尚積欠原告二百九十二萬五千元（十八站Ⅹ六十五
      萬元Ⅹ２５％＝0000000）。依工程合約第五條付款方式第二款「每站
      全部工程完成經甲方（即被告）及其業主驗收合格，乙方（即原告）即開列自
      驗收合格日起算保固期限二年之保固切結書與工程總價之百分之二十五之工程
      保固之銀行本票及統一發票，甲方於十五日內給付工程總價之百分之二十五，
      以四十五天票期支付。」規定，原告於八十七年四月以前，已分別安裝完工十
      八座基地台鐵塔，經被告及業主（遠傳電訊公司）驗收合格，依上開規定，開
      列自驗收合格日起算之保固切結書十八紙，因此足證原告安裝鐵塔工程業經驗
      收合格，目前業主遠傳電訊公司已正常運作，若非經驗收合格，原告豈會開列
      保固切結書，業主遠傳電訊公司又如何能營業？原告又何以能順利請領得百分
      之七十五之工程款？在在說明原告就系爭工程已全部完工驗收合格為毋庸置疑
      。復按當事人主張有利於以之事實者，就其事實有舉證之責任，為民事訴訟法
      第二百七十七條所明定。被告主張系爭工程未經業主驗收乙節，被告迄未提出
      業主之任何有關文件以實其說，被告未予舉證，顯見被告係空言主張，實不足
      採，因此依前揭合約之規定，被告自應給付原告鐵塔安裝工程百分之二十五尾
      款，共計二百九十二萬五千元。
（三）原告施作之天線固定架、微波系統及菱形擴張網三工程為追加工程，原告施作
      之前揭追加工程非為工程合約之範圍已如前述。按原告施作之追加工程係依兩
      造所定合約第九條第三款規定「倘因甲方及其業主工程變更，乙方需於未盡行
      前，開具增加或扣減價格清單甲方認可後方得進行，若有新增工作時得由雙方
      協議合理單價作為計價之依據」，原告施作之天線固定架、微波系統及菱形擴
      張網之工程前，係依據被告公司提出之施工圖說要求原告按圖施作，原告遂提
      出估價單，被告並無異議，原告乃進行施作並陸續完工，亦有完工時程表可稽
      。另按上開追加工程屬儀電工程，具有高度危險性，與鐵塔安裝工程屬鋼構安
      裝工程不同，自非原工程範圍。是施工期間，被告另行要求原告加裝天線及固
      定架十八組，每組一萬五千元；微波系統二十組，每組一萬五千元，並將十八
      站平台菱形擴張網重新固定，每站一萬六千元，上開工作非屬原契約所定之工
      作內容，應列為追加工程，原告曾正式向被告報價，經被告同意後始施工，此
      部分工程款八十五萬八千元，被告亦應支付予原告。
（四）原告施作之追加工程非為合約第九條第二款之「工料」。按合約第九條第二款
      「本工程所需工料如有未盡載明於圖說內，但為工程技術所不可缺者，乙方均
      願照做，不得以任何理由要求變更原定工程費。」依文義觀之，本工程（即基
      地台鐵塔安裝工程）所需之「工料」應為「基地台鐵塔安裝工程材料」之謂，
      反觀原告施作之天線固定架、微波系統及菱形擴張網工程係依被告另提出之施
      工圖要求原告按圖施作之追加工程，該等工程且經原告提出估價單予被告，被
      告未有異議，仍繼續通知原告施作追加工程，此有原告公司於八十八年四月三
      日發函予被告之備忘錄可稽。又該條第三款復規定「倘因甲方及其業主工程變
      更，乙方需於未進行前，開具增加或扣減價格清單甲方認可後方得進行，若有
      新增工作時得由雙方協議合理單價作為計價之依據」，原告施作之追加工程應
      為電工之工程，具相當危險性，被告始請原告報價。因此，由上觀之，原告施
      作之上開追加工程顯非被告所指之「工料」，且被告亦自承對於追加工程應辦
      理合約變更再付款，有被告內部之簽呈可資證明，是被告認原告施作之追加工
      程為合約第九條第二款所謂工程技術所不可缺部分，顯無理由，要不足採。
（五）綜上所陳，被告計積欠原告三百七十八萬三千元，爰依民法第五百零五條、兩
      造工程合約第五條提起本訴。
三、對被告抗辯之陳述：
（一）被告辯稱：天線固定架、微波系統及平台菱形擴張網均屬鐵塔安裝工程之部分
      ，不得另行請求報酬。惟查，原告所安裝之十八座基地台鐵塔最後一座已於八
      十七年四月完工，並已於八十七年四月七日由原告公司人員會同被告金氏公司
      人員及遠傳電訊公司人員完成驗收，此有保固書影本十八份可稽（按完成驗收
      ，保固期間始開始起算）。而被告所爭執之天線、固定架、微波系統及平台菱
      形擴張網等工程，卻是從八十七年初至八十七年九月陸續完工，此有估價單影
      本二份、完工時程表影本三份可稽，足證該工程係另行追加委託，並非原合約
      範圍內。
（二）被告辯稱：未以每站六十五萬元交原告承作為不實在。查被告於八十六年九月
      一日將「行動電話郊外型基地台鐵塔安裝工程」交與原告承攬施作，工程總價
      為每站六十五萬元（本合約不含稅），有兩造簽訂之工成合約在卷可稽，並無
      被告所指之口頭約定，由原告與另一廠商和敏公司分別承作五站，每站工程款
      另行再議，亦可由和敏公司出庭作證。另按合約第五條所定之付款方式為每站
      完工後給付價款百分之七十五，經驗收合格後付款百分之二十五，被告已於原
      告完成十八站工程時順利付款百分之七十五之款項，由此足認被告對於每站六
      十五萬元之工成款應屬肯定，否則被告豈會付款予原告？是被告辯稱未以每站
      六十五萬元交原告承作為不足採。
（三）被告另辯稱：伊與其他廠商訂約，每站僅五十萬元或二十七萬五千元。惟查：
  １、被告以多少價錢與其他廠商簽約，與兩造間契約並無關聯。且被告與其他廠商
      簽約，該廠商僅負責施工，並不負責領料（所須之人工、運費）等，工作內容
      不同，則酬金數額自不相同。
  ２、況原告施作每站工程，均須向被告領取鐵架材料，若價錢有變動，被告豈可能
      在任由原告領料，且原告所開立之發票，被告已全數收受，豈可再就每站單價
      再為爭執。
（四）被告一再辯稱：追加部分未收到原告估價單，該部分屬原合約承包範圍內云云
      。惟查：
  １、檢呈被告金氏公司內部簽呈影本一份，該簽呈內容可證明：(1)原告堯偉公司確
      有請求天線固定架、微波系統之追加款；(2)被告金氏公司亦有收到原告之追加
      部分之估價單，並曾由內部人員以簽呈請示是否付款；(3)證人鄭椿桂證稱：從
      未見過追加部分之估價單，顯屬虛偽。
  ２、被告辯稱天線固定架及微波系統為原契約之一部份，然查：原告僅安裝十八座
      鐵塔，但卻安裝二十座微波系統，如何能認係原契約所包含之範圍，是被告所
      辯並不足採。
  ３、一座無線電話基地台，包括許多部分工程（如土木、電機工程、儀電工程、鐵
      塔安裝等），原告本來僅承包鐵塔安裝工程，至於追加部分：天線固定架、微
      波系統、菱形擴張網工程，均屬儀電工程，自非原承攬範圍，且原告又另行估
      價，經被告同意始進行施工，是原告請求追加部分工程款，實屬有據。
（五）被告另辯稱：原告之鐵塔未經被告及業主驗收，事實上：檢呈被告金氏公司品
      管業務聯絡單影本一份，以載明業主已檢驗合格，且依前次提出之現場驗收單
      及保固證明書，在在均足以證明被告已完成驗收。
四、證據：提出工程合約書、費用明細、金氏公司內部簽呈、金氏公司品管業務聯絡
    單、備忘錄、詢價單影本各乙份、統一發票影本十三份、保固書影本十八份、估
    價單影本六份、施工圖影本二十一份及完工時程表影本三份為證。
乙、被告方面：
一、聲明：求為判決：
（一）駁回原告之訴及假執行之聲請。
（二）訴訟費用由原告負擔。
（三）如受不利之判決，願供擔保請准宣告免為假執行。
二、陳述：
（一）有關原告向被告承作之「行動電話郊外型基地台鐵塔安裝工程」，訂約時由於
      該工程在兩造間均為首次嘗試之工作，鐵塔安裝工程合約雖訂為每站六十五萬
      元，然材料價格、施工費用將隨經驗累積、數目增加而應有所降低，故當時即
      有口頭約定，被告向遠傳電訊公司承攬之鐵塔安裝工程前十站由原告與另一廠
      商（和敏公司）分別承作五站，待五站承作後，每站工程款應另行再議。此有
      證人鄭椿桂可憑。
（二）且被告與原告及另一廠商（和敏公司）立約後不久及另以相同工程每站五十萬
      元與第三家廠商廖龍炳簽立合約並施作。迄八十八年元月再以每站二十七萬五
      千元與第四家廠商慶順建設工程有限公司簽立合約並施作。是故相同於原告施
      作期間八十七年九月至八十八年四月間，被告豈有再以每站六十五萬元由原告
      承作之理。
（三）再查有關原告所言追加工程部分並非屬實，蓋依兩造所立合約第九條第一款及
      第二款分別約定「１、本工程施工期間，甲方（註：被告）及其業主有變更計
      畫及增減工程之權，乙方（註：原告）需照辦，不得異議。」「本工程所需工
      料如有未盡載明於圖說內者，但為工程技術上所不可缺者，乙方均願照做，不
      得以任何理由要求變更原訂工程費」。是故原為發揮行動電話基地台基本功能
      之天線固定架、微波系統及平台菱形擴張網之固定等本屬鐵塔安裝工程上所不
      可缺，有關該部分之工程，本為原契約內容之部分，原告自不可任為請求。
（四）鈞院八十八年十二月二十一日審判筆錄末頁末行記載有關被告訴代陳述「鐵塔
      估價是六十五萬元，追加部分不在此」，應非被告訴代所言。蓋鐵塔安裝等工
      程合約初為六十五萬元，固屬無誤，但第六座後已有更易，此有證人鄭椿桂之
      言可憑。而原告所謂追加工程云云，被告自始均認係合約第九條範圍，並無所
      謂追加工程，是故為免失真，懇請鈞院准予更正。
（五）查有關鐵塔安裝全體工程部分（包括原告所稱追加部分），依據合約書第五條
      第二項約定：「每站全部工程完成經甲方（註被告）及其業主驗收合格，乙方
      即開列自驗收合格日起算保固期限兩年之保固切結書與工程總價之百分之二十
      五之工程保固之銀行本票及統一發票，甲方於十五日內給付工程總價之百分之
      二十五，四十五天票期支付。」姑不論每站安裝費用是否為六十五萬元尚有爭
      議，依契約文義清楚而明白記載請領百分之二十五工程款，前提乃被告及業主
      之驗收，然迄今被告及業主並未正式驗收，條件尚未成就，原告請求付款仍有
      不符。原告八十八年十二月三日補充理由狀附證二：被告內部之品管業務聯絡
      單影本姑不論其真偽，依其內容亦僅表明「鐵塔基礎螺栓之部分經業主驗收合
      格，可灌無收縮水泥」，至於全部鐵塔安裝工程迄未經業主驗收。原告將鐵塔
      基礎螺栓部分工程之驗收合格，推論為全部工程均正式驗收合格，實有未洽。
（六）再查，有關原告所稱追加工程部分，原告八十八年十二月三日補充理由狀附證
      一：被告內部被告內部簽呈資料影本，亦姑不論其真偽尚有爭議。縱論為真，
      依立簽呈者之說明一：「追加部分以當面向堯偉說明，堯偉仍列出，請發包單
      位管理部依據合約條文予以說明」，依此文義可見立簽呈者清楚明白指出原告
      所謂追加工程部分不應列出，被告方且已當面向原告說明，故而原告依此簽呈
      主張追加工程款，實有不當至明。
（七）且查，原告於鈞院八十八年十二月二十五日庭訊時曾表示，因追加工程之天線
      固定架、微波系統、菱形擴張網是在鐵塔安裝完成相當時日後另外施工，如係
      鐵塔安裝同時架設，則不須另外追加，且追加工程估價有經被告同意云云，此
      有審判錄音可憑，惟查：
  １、原告所提工程估價單為其單方所製作之文書，實不足單方片面拘束被告，亦無
      足證明所謂追加估價業被告同意云云。
  ２、依原告所言其係完成鐵塔安裝後，被告另要求架設立天線固定架等，嗣其提出
      追加工程估價後，經被告同意施作，如在鐵塔架設中另架設天線固定架等；則
      附隨工程無需另請追加工程款。如所言為真，則原告請領追加工程之前提，須
      是所有鐵塔均已架設完成後另行施作，故被告須另行付費。然查，依原告所提
      其單方製作之追加工程估價單係於八十七年元月二十日提出，換言之，依原告
      所言鐵塔安裝工程均已於八十七年元月二十日前均已完成，然依原告所提附卷
      之工程保固證明書鐵塔完成之日期卻有在八十七年三、四月始完成者，可見原
      告所言不實。益證微波系統等工程原為工程合約之範圍，無所謂追加可言。
（八）再者，依兩造合約有關工程變更，第九條第二款：「本工程所需工料如有未盡
      載明於圖說內，但為工程技術所不可缺者，乙方均願照做，不得以任何理由要
      求變更原定工程費。」則依該條文義所明信，兩造所簽立者乃行動電話郊外型
      基地台鐵塔安裝工程，目的乃為做行動電話通訊之用，為此舉凡加強行動電話
      通訊使用，諸如天線固定架、微波系統及維護基地台基地台周邊安全之菱形固
      定網等，自為工程目的之技術上不可或缺，原告自不可以任何理由要求額外費
      用，況且工料均由被告提供亦為原告所自認，是故依合約書第九條第二款約定
      ，原告追加工程款之請求亦顯無理由。
三、證據：提出被告與慶順建設工程有限公司所立合約影本乙份為證，並聲請詢問證
    人鄭椿桂、劉秀琴及蔡瑞榮。
丙、本院依職權函查遠傳電訊公司系爭工程是否已驗收合格。
    理    由
一、原告主張：被告於八十六年九月一日委託原告承作「行動電話郊外型基地台鐵塔
    安裝工程」，雙方約定每座鐵塔之價格為六十五萬元，契約第五條約定付款方式
    為：每站完工後給付價款百分之七十五，經甲方及業主驗收合格後給付尾款百分
    之二十五。本件工程之範圍，依兩造所簽訂之上開工程合約第四條之工程範圍為
    「領料、預埋基礎螺栓、安裝鐵塔」三項工程，原告施作完工之基地台鐵塔安裝
    工程並未包括天線固定架、微波系統及菱形擴張網三部分之追加工程。而原告於
    八十七年四月以前，已分別安裝完成十八座基地台鐵塔，經被告及業主（遠傳電
    訊公司）驗收合格，原告已依上開規定，開列自驗收合格日起算之保固切結書十
    八紙予被告，被告亦已收受該等保固書，目前業主遠傳電訊公司並已正常運作，
    是原告安裝鐵塔工程業已完工並已經驗收合格，因此依前揭合約之規定，被告自
    應給付原告鐵塔安裝工程剩餘百分之二十五尾款，共計二百九十二萬五千元。又
    原告施作之天線固定架、微波系統及菱形擴張網三工程，屬儀電工程，具有高度
    危險性，與鐵塔安裝工程屬鋼構安裝工程不同，不包括在原承攬契約之範圍內，
    上開工作既非屬原承攬契約所定之工作內容，應屬追加工程。即原告依兩造所定
    合約第九條第三款規定施作前述追加工程，依據被告所提出之施工圖說提出估價
    單，在被告無異議後，始按圖施作並陸續完工，是被告另行要求原告加裝天線固
    定架十八組，每組一萬五千元；微波系統二十組，每組一萬五千元，並將十八站
    平台菱形擴張網重新固定，每站一萬六千元，自應列為追加工程款，被告亦應給
    付原告此部分工程款計八十五萬八千元，為此爰依民法第五百零五條、兩造工程
    合約第五條提起本訴等語。
二、被告則以：有關原告向被告承作之「行動電話郊外型基地台鐵塔安裝工程」，訂
    約時由於該工程在兩造間均為首次嘗試之工作，鐵塔安裝工程合約雖訂為每站初
    為六十五萬元，固屬無誤。然材料價格、施工費用將隨經驗累積、數目增加而應
    有所降低，故當時即有口頭約定，被告向遠傳電訊公司承攬之鐵塔安裝工程前十
    站由原告與另一廠商（和敏公司）分別承作五站，待五站承作後，每站工程款應
    另行再議，是第六座後之工程總價已有更易。依據兩造合約書第五條第二項約定
    ：「每站全部工程完成經甲方（註被告）及其業主驗收合格，乙方即開列自驗收
    合格日起算保固期限兩年之保固切結書與工程總價之百分之二十五之工程保固之
    銀行本票及統一發票，甲方於十五日內給付工程總價之百分之二十五，四十五天
    票期支付。」依契約文義清楚而明白記載請領百分之二十五工程款，其前提乃被
    告及業主之驗收，然迄今被告及業主並未正式驗收，條件尚未成就，原告請求付
    剩餘百分之二十五工程尾款共計二百九十二萬五千元，即有不符。再者有關原告
    所言追加工程部分並非屬實，蓋依兩造所立合約第九條第一款及第二款分別約定
    「１、本工程施工期間，甲方（註：被告）及其業主有變更計畫及增減工程之權
    ，乙方（註：原告）需照辦，不得異議。」「本工程所需工料如有未盡載明於圖
    說內者，但為工程技術上所不可缺者，乙方均願照做，不得以任何理由要求變更
    原訂工程費」。故為發揮行動電話基地台基本功能之天線固定架、微波系統及平
    台菱形擴張網等工程本屬鐵塔安裝工程上所不可缺，有關該部分之工程，本為原
    承攬契約內容之一部分，原告自不可任為請求。亦即天線固定架、微波系統、菱
    形固定網等工程係屬原承攬契約所約定之工程，非原告所主張之追加工程，原告
    自不可以任何理由要求額外費用，是依合約書第九條第二款約定，原告請求被告
    給付追加工程款八十五萬八千元，亦顯無理由等語置辯。
三、本件原告主張兩造於八十六年九月一日訂立「行動電話郊外型基地台鐵塔安裝工
    程」承攬契約，約定每座鐵塔之價格為六十五萬元之事實，已據其提出工程合約
    影本乙份為證，且為被告所不爭執，是兩造間訂有上開承攬契約之事實，應堪認
    定。惟原告另主張依兩造所簽訂之上開合約第四條約定，系爭工程範圍限於「領
    料、預埋基礎螺栓、安裝鐵塔」三項工程。而原告至八十七年四月份，已依承攬
    契約，完成十八站基地台鐵塔之安裝，並順利請領得百分之七十五之工程款項，
    俟原告會同被告及業主遠傳電訊公司完成全部之驗收手續，向被告請領剩餘百分
    之二十五之工程尾款，卻遭被告多次拒付，致短少給付原告二百九十二萬五千元
    之工程尾款；另原告所施作之天線固定架、微波系統及菱形擴張網等三項工程為
    追加工程，該等工程屬儀電工程，具有高度危險性，與鐵塔安裝工程屬鋼構安裝
    工程不同，不包括在原承攬契約之範圍內，上開工作既非屬原承攬契約所定之工
    作內容，自應係屬追加工程，即被告亦應給付原告此部分之工程款八十五萬八千
    元等情，固據提出工程合約書、費用明細、金氏公司內部簽呈、金氏公司品管業
    務聯絡單、備忘錄、詢價單影本各乙份、統一發票影本十三份、保固書影本十八
    份、估價單影本六份、施工圖影本二十一份及完工時程表影本三份為證，但為被
    告所否認，並以前揭情詞置辯。是本件兩造之爭執點即在於（一）本件工程共十
    八站，是否每站均為六十五萬元？（二）本件工程是否已依工程合約第五條第二
    款之規定，經被告及業主遠傳電訊公司完成驗收合格？（三）「天線固定架、微
    波系統及菱形擴張網工程」係為原承攬契約之一部份、抑或係屬追加工程？本院
    爰予審酌如下：
（一）按「當事人間締結之契約一經合法成立，其私法上之權利義務，即受其拘束，
      非一造於事後所能主張增減。」最高法院十八年上字第一二七號判例可資參考
      。本件兩造於八十六年九月一日所簽定之工程合約書第二條以明白約定：「本
      合約不含稅，每站價款詳如附件二（即金額六十五萬元）。」是依兩造之承攬
      契約規定，本工程之每站價格確為六十五萬元，雖被告一再辯稱雙方之當時協
      議係前五站為六十五萬元，以後之每站，則再另行議價云云，並舉被告公司之
      人員鄭椿桂及黃聖云等人為證。然查，尋繹上開合約之內容，並無如被告所述
      前揭情形之記載，且證人鄭椿桂於本院審理中亦自承：「待五座承作後，每站
      之工程款另行再議，．．．，價格方面雖然有有協議，但未有結議。」等語（
      見第九十五頁筆錄之反面），是被告當時於工程進行中雖有請求降價之議，但
      未均雙方協議同意，而且在施工期間，被告仍繼續供料由原告施工，且事後亦
      准原告領取每站（共十八站）以六十五萬元計算之百分之七十五工程款，則顯
      然兩造在降價協議不成立之情形下，每站（共十八站）之價格仍維持為六十五
      萬元，否則被告為何繼續供料且准原告領取以每站價格以六十五萬元計算之百
      分之七十五工程款？被告於工程完畢後再執前詞為辯，乃屬不當。
（二）依兩造所簽定之上開合約第五條付款辦法：「開工後乙方（即原告）每月依實
      繼完工的站數、且該站數之圖樣已經甲方（即被告）之業主核准者或甲方通知
      開工之站台為限，次月十日前開立統一發票，並以書面向甲方提出請款，甲方
      於收到請款經審核無誤後於次月二十五日付給乙方該期間內甲方檢驗合格完工
      站台工程價款之百分之七十五。」、「每站全部工程完成經甲方（即被告）及
      其業主驗收合格，乙方（即原告）即開列自驗收合格日起算保固期限兩年之保
      固切結書與工程總價之百分之二十五之工程保固之銀行本票及統一發票，甲方
      於十五日內給付工程總價之百分之二十五，四十五天票期支付。」則依上開約
      定之第一項觀之，原告於每站全部工程完成後，經被告檢驗合格者，即得領取
      每站台工程價款之百分之七十五，而今原告亦確領得每站（共十八站）工程價
      款之百分之七十五之事實，此為兩造所不爭，則原告所承作之十八站應已完工
      且經被告檢驗合格，應屬無疑。茲原告請求之其餘之每站（共十八站）工程價
      款之百分之二十五尾款，則依上開約定之第二項規定須『經甲方（即被告）及
      其業主（即遠傳電訊公司）驗收合格』始得請領，惟實者請領百分之七十五時
      已經被告驗收合格，因而百分之二十五之尾款請領，應注重於遠傳電訊公司是
      否已驗收合格？本件被告即一再辯稱系爭工程未經業主遠傳電訊公司驗收合格
      ，故原告不得請領該百分之二十五之尾款云云。惟查，細繹上開約定之第二項
      規定：「．．．及其業主驗收合格，乙方（即原告）即開列自驗收合格日起算
      保固期限兩年之『保固切結書』與工程總價之百分之二十五之工程保固之銀行
      本票及統一發票，」可知，工程經業主驗收合格後，原告須開列保固書於被告
      ，始得向被告請領其餘之百分之二十五尾款。而本件原告已出具保固書予被告
      ，被告亦收取該保固書之事實，有原告所提出之保固書影本十八紙在卷可查（
      附卷內第六十六頁至第八十三頁），且為被告所自認不諱（見第一七一頁筆錄
      ），是依工程慣例及上開約定，承攬人於工程完工後應出具保固書予定作人，
      而定作人收取承攬人之保固書後，亦代表工程已驗收合格等情，本件原告所承
      攬之系爭工程應確已經業主即遠傳電訊公司驗收合格，否則被告為何收取原告
      之保固書？況且被告於本院審理中一再辯稱業主即遠傳電訊公司未驗收合格云
      云，然卻未見被告抗辯該系爭工程究竟現有何瑕疵之處，更未見業主即遠傳電
      訊公司有何要求被告補正瑕疵或損害賠償之情事。反之，被告曾於八十七年七
      月十八日發函通知原告謂：「１、很感謝貴公司的鼎力協助，使工程能順利進
      行完成，今因本公在進行移交站台予業主之作業，業主因下列之問題無法順利
      交站，為利驗收移交工作完成並秉持以往之合作關係請貴公司排列進度予本公
      司並於八十七年七月二十六日前完成；２、工作範圍為ａ．鐵塔平台菱形擴張
      網重新固定ｂ．鐵塔螺絲補漆（含基礎螺絲）。」等語，而原告於收到該函後
      亦於八十七年八月十九日回文謂已完成，並經被告之員工黃樹及潘玉樹等人簽
      名確認已完成等事實，亦有原告提出而為被告所不爭執之被告通知函及原告完
      工確認單等影本各一份為證（附卷內第一四八頁、第一四九頁），是依上情可
      知，原告所承作之系爭工程應已為業主即遠傳電訊公司所驗收，並就驗收後有
      瑕疵之處為改善完畢；再參之本院審理中曾發函於遠傳電訊公司查詢原告所承
      作之該工程是否已驗收完畢時，遠傳電訊公司於八十九年二月二十五日以遠傳
      八十九〈法發〉字第五０一八０號函覆：「除標號３５０９ｂ因未取得使用執
      照，而尚餘百分之十之工程尾款未領取外，其餘站台均已領款完畢。」等情（
      函文附於卷內第一八六頁），更可證知，原告所承攬之系爭工程，實者皆已經
      業主遠傳電訊公司驗收合格（另３５０９ｂ站台依函覆係未取得使用執照，並
      非驗收不合格），甚至被告亦已向業主遠傳電訊公司領取大部分之工程款。從
      而被告空言辯稱系爭工程未經業主遠傳電訊公司驗收合格云云，乃屬推諉之詞
      ，不足為信。
（三）又依兩造所簽定之上工程合約第四條約定，其工程範圍：詳附件三即為「領料
      、預埋基礎螺栓、安裝鐵塔」等三項工程。而尋繹該工程範圍之三大項目中之
      各細目，並未包括「天線固定架、微波系統及菱形擴張網」等部分之工程，是
      「天線固定架、微波系統及菱形擴張網」三部分工程即未明列入工程範圍內，
      則當非屬原承攬契約之工程範圍，即應屬追加工程。再者，原告施作前述追加
      工程，係依據被告提出之施工圖說而作，並曾提出該部分之估價單予被告等事
      實，亦有被告公司所製作之施工圖影本二十一份及估價單影本四紙可證（附卷
      內第一二七頁至第一四七頁及第一五０頁至第一五三頁），而該追加工程之材
      料係由被告提供之事實，亦為被告所不否認，是原告既係依被告所製作之施工
      圖及提供之材料而施工，則被告如對原告所提之追加工程估價單如有異議，逕
      可停止供料而中止之，惟被告卻未就此途而續由原告施工完畢，則顯然被告當
      時對於原告所提之上開追加工程估價款，應已同意而無異議。從而被告辯稱天
      線固定架、微波系統及菱形擴張網等三部分工程為原承攬契約之一部份，原告
      不得另行計價云云，不足為採。
四、綜上所述，本件原告依承攬契約之法律關係，請求被告給付剩餘百分之二十五之
    工程尾款二百九十二萬五千元及追加工程款八十五萬八千元，合計三百七十八萬
    三千元並自起訴狀繕本送達之翌日（即八十八年九月二十三日）起至清償日止，
    按年息百分之五計算之法定遲延利息，核屬正當，應予准許。
五、又兩造均陳明願供擔保，聲請宣告假執行及免為假執行，經核無不合，爰分別酌
    定相當之擔保金額，准許之。
六、本件判決之基礎已臻明確，兩造其餘之攻擊、防禦方法及舉證，對於判決之結果
    已不生影響，爰不再一一論述，併此敘明。
據上論結，本件原告之訴為有理由，依民事訴訟法第七十八條、第三百九十條第二項
、第三百九十二條，判決如主文。
中      華      民      國    八十九    年      四      月    十一    日
                              臺灣高雄地方法院民事第六庭
~B法      官  吳進寶
右為正本係照原本作成。
如不服本判決，應於判決送達後廿日內，向本院提出上訴狀並表明上訴理由，如於本判決
宣示後送達前提起上訴者，應於判決送達後十日內補提上訴理由書（須附繕本）。
中      華      民      國    八十九    年      四      月    十一    日
~B法院書記官  劉佳娟


司法院資訊處製作；財團法人民間司法改革基金會備份。
